【裁判字號】    97,台上,324
【裁判日期】    970118
【裁判案由】    強盜殺人
【裁判全文】
最高法院刑事判決              九十七年度台上字第三二四號
上   訴   人  台灣高等法院檢察署檢察官
上訴人即被告  甲○○
選 任辯護 人  林光彥律師
上列上訴人等因被告強盜殺人案件，不服台灣高等法院中華民國
九十六年七月三十一日第二審判決（九十四年度上重訴字第四四
號，起訴案號：台灣新竹地方法院檢察署九十三年度偵字第五０
六、八０七號），提起上訴，本院判決如下：
    主  文
原判決撤銷，發回台灣高等法院。
    理  由
本件原判決認定上訴人即被告甲○○與其妻鄭淑分自民國九十二
年四月間起，在新竹市○○路二六０號經營「品之名店」，營業
項目為陪客人飲酒聊天之咖啡情人雅座，在店內兼職之陳嘉如平
日從事公關傳播小姐之工作。因陳嘉如於九十二年七、八月間某
日，將其機車送至新竹市○○路○段三六九號林振明所經營之「
振銘機車行」修理，而與林振明認識，林振明即對陳嘉如展開追
求，密集撥打陳嘉如之行動電話，亦多次打電話或親至「品之名
店」找陳嘉如。上訴人於同年十二月三十一日下午飲酒後（未達
心神喪失或精神耗弱之狀態），於十七、十八時在「品之名店」
接獲不明人士來電，懷疑係林振明所為，心生不滿而起恐嚇林振
明之犯意，於十八時三十分許前往「品之名店」隔壁「中一冷凍
材料有限公司」找友人呂錦政，請呂錦政以機車載送外出訪友途
中，被告告訴呂錦政因林振明一直打電話到店裡騷擾，要求呂錦
政載其購買汽油恐嚇林振明，呂錦政知悉上情後，即與被告基於
恐嚇之犯意聯絡，騎乘機車至加油站，由被告下車購買以小型保
特瓶盛裝之汽油二瓶，再繼續前往林振明開設之「振銘機車行」
，呂錦政坐在停放門口機車上把風等候。被告見林振明在店內修
理機車，遂將汽油潑灑於車行內，以台語辱罵並質問林振明為何
一直打電話擾亂其店裡，並手持打火機作勢點火，揚言同歸於盡
，以此加害林振明生命、財產之事加以恐嚇，雖尚未著手放火，
仍已致林振明心生畏懼，致生危害於安全（被告所犯恐嚇危害安
全罪部分，業經第一審判決有期徒刑一年確定，呂錦政部分由原
審另案判處有期徒刑一年，減為有期徒刑六月）。被告又要求林
振明將機車行鐵門拉下，僅留下中間一扇鐵門拉至一半之高度，
並要求林振明買啤酒請其飲用，經林振明同意後一同外出至隔壁
檳榔攤購買六瓶罐裝啤酒，二人進屋後被告命令林振明將鐵門全
部拉下，開始反覆以「你已經把我吵得很抓狂了」、「你幹嘛一
直打電話亂我，我之前已經警告過你了」等語責罵林振明，因林
振明一再否認及解釋，被告情緒愈發不滿，且心知林振明頗富資
力，竟另行基於為自己不法所有之強盜犯意，嚴厲質問林振明要
如何賠償其店內所受損失，適林振明之行動電話響起，被告竟搶
下擲於地面加以摔毀（毀損部分未據告訴），林振明見被告來勢
洶洶，初虛以委蛇推稱願意賠償，但因未言明具體賠償金額，被
告遂出數拳擊打林振明臉部後，再持店內安全帽及扯下桌上電話
機二具，接續毆打、丟擲林振明之身體，至林振明不能抗拒，只
得允諾交付新台幣（下同）二萬元。被告於是以手勾住林振明頭
部，將林振明頸部夾於腋下，強押林振明上至三樓房間內，由林
振明自行自身上皮夾及擺放地上衣服中湊足二萬元交由上訴人點
收無誤後，被告即抽取約二、三千元欲交給亦跟隨上樓之呂錦政
以為酬庸，惟呂錦政拒絕並先行下樓。詎被告猶不知足，承前開
強盜之犯意，持續追問林振明有無提款卡，因一時未能得手，乃
先押同林振明下樓上廁所，嗣又與林振明發生言語衝突而暴怒，
又以林振明所有，外表由橡皮材質包覆、長約三十公分之修車工
具鐵鎚一把接續揮打林振明，林振明遭毆後轉身逃往樓上，被告
則一路追打，林振明因不堪被打且身體已多處受傷出血，只得受
被告壓制，先前往二樓房間內任憑其翻取衣櫃、衣服搜尋財物，
惟未有何發現，被告再持上述鐵鎚追打林振明至三樓房間後，開
啟衣櫃搜尋財物，僅搜出提款卡二張及信用卡一張，被告即將之
丟置於床上。被告持續搜尋財物並逼問、毆打林振明約五分鐘後
，林振明已然不支仰倒於房門旁，上訴人因遲遲未能搜得其他財
物，竟怒萌殺人之犯意，先以房內之陶製豬形撲滿，敲擊林振明
（頭部）破裂後，持碎片猛刺林振明右頸部、右面頰及左手掌背
數次，繼以腳猛踹林振明頭部多次，呂錦政再度上樓察看，見林
振明身體已無動靜而甚為恐慌，便對被告稱：「有沒有考慮我的
感受，自己做的事自己承擔」後，匆匆騎車離開。被告殺意堅決
，明知所持上述鐵鎚質地堅硬，持續朝人體頭部、頸部敲擊勢將
致人於死，仍再持以敲擊林振明頭臉及頸部，致林振明因外傷性
破碎性顱骨骨折、第一頸椎脫臼致神經出血性休克而當場死亡。
嗣於九十三年一月一日十七時三十分許，林振明之胞姐林月葉至
機車行發現林振明死亡後報警循線查獲等情。因而撤銷第一審關
於此部分之科刑判決，改判仍論處被告犯強盜罪而故意殺人罪刑
，固非無見。
惟查：(一)、按刑事訴訟法第一百五十九條第一項規定：被告以外
之人於審判外之言詞或書面陳述，除法律有規定者外，不得作為
證據。而所謂法律有規定者，即包括同法第一百五十九條之一至
第一百五十九條之五所規定傳聞證據具有證據能力之例外情形。
故如欲以被告以外之人於審判外之書面陳述為證據，必須具體扼
要說明其符合傳聞證據例外之情形及得心證之理由，否則即有違
證據法則及判決不備理由之違誤。原判決採取00000000
00、0000000000號行動電話之通聯紀錄（見原判決
第六頁第三、四行）、新竹市警察局九十三年五月二十六日竹市
警刑四字第０九三０００四三三八號函附之新竹市警察局０一０
一專案現場勘察報告（見原判決第六頁倒數第一行、第八頁第二
十二行、第十一頁第十四行、第十三頁第十九行、第十六頁第六
行）、新竹市警察局第二分局文華派出所相驗案件初步調查報告
暨鑑驗書、勘驗筆錄、相驗屍體證明書、驗斷書等證據資料為論
處被告之犯罪依據。前揭證據資料為被告以外之人在審判外之書
面陳述，為傳聞證據，原判決並未敘明其符合傳聞證據例外之情
形及心證之理由，自與證據法則有違且有判決不備理由之違法。
(二)、按犯罪事實應依證據認定，有罪之判決書內並應將認定犯罪
事實所憑之證據，於理由內記載，為刑事訴訟法第一百五十四條
第二項、第三百十條第一款所明定。此項證據，自係指實際上確
係存在，就該案卷宗不難考見者而言，如判決書內所記載之證據
，與原卷內容顯不相符或不存在，自屬採證違法。原判決於理由
欄審酌刑法第五十七條量刑之依據謂「念其酒後失性，因被害人
電話騷擾，始臨時起意，一時失控犯下本案，並非預謀殺人，且
於本院審理時坦承殺人犯行，…」等情。惟被告於原審準備程序
時供稱：「我只是一時氣憤會失手打死被害人林振明」、「一時
氣憤，一時失手，才殺了他，我並沒有殺人的故意」（見原審卷
一第一０一頁第二行、倒數第五、四行）、「沒有強盜，不是故
意殺人」（見原審卷二第一一三頁第一行）；而於審判期日亦抗
辯稱：「我沒有強盜殺人」（見原審卷一第一八一頁第十二行）
、「我才會去找死者理論，後來這件事情我真的不是故意的」、
「我不是故意要發生，也不是預謀，我沒有帶任何兇器」等語（
見原審卷二第一六二頁、第一七０頁背面）。如果無訛，於原審
審理期間，被告似仍否認有殺人故意，並未就殺人犯行坦承。原
判決理由欄謂被告已坦承殺人犯行，而為量刑審酌之依據，與卷
內證據資料不符，有判決理由矛盾之違法。(三)、本件被告選任辯
護人主張該二萬元係被告於警詢時主動供出，否則警方無從察覺
，被告確無不法所有意圖云云。原判決雖以同案被告呂錦政第一
次製作警詢筆錄之時間比被告為早，且已供出被告如何強盜二萬
元之經過，而判斷被告之選任辯護人之主張不足採取等情。然查
證人即警員田士和於原審到庭證稱：「我印象中先抓到甲○○，
我們是先抓到甲○○後來才去抓呂錦政」、「（是否先問甲○○
了解案情才去抓呂錦政？）大概是這樣子，時間太久沒有印象」
；證人即警員吳俊明證稱：「（筆錄記載『我共取走二萬元』是
被告甲○○主動向你陳述？）是」、「（製作筆錄過程中是否是
甲○○告訴你呂錦政部分？）他有說有人載他去，再經過同仁協
助查明呂錦政名字，並經過甲○○確認沒有錯」（見原審卷二第
一八六至第一八九頁）。所證如果無訛，甲○○是先被抓到說出
有取走二萬元之事實，並供出呂錦政名字，再由警方查證屬實等
情。原判決僅憑被告筆錄製作之時間在呂錦政之後，即判斷被告
抗辯取得該二萬元無不法所有之意圖，為不足採取云云，其說明
與論理法則有違。檢察官及被告上訴意旨均執以指摘原判決不當
，非無理由，應認原判決有發回更審之原因。
據上論結，應依刑事訴訟法第三百九十七條、第四百零一條，判
決如主文。
中    華    民    國  九十七  年    一    月   十八   日
                      最高法院刑事第八庭
                          審判長法官  洪  清  江
                                法官  石  木  欽
                                法官  韓  金  秀
                                法官  陳  晴  教
                                法官  賴  忠  星
      本件正本證明與原本無異
                                      書  記  官
中    華    民    國  九十七  年    一    月  二十四  日
                                                      v


司法院資訊處製作；財團法人民間司法改革基金會備份。
